【裁判字號】    98,醫上,12
【裁判日期】    990629
【裁判案由】    損害賠償
【裁判全文】
臺灣高等法院民事判決                  98年度醫上字第12號
    上  訴  人  戊○○
                丁○○○
    共      同
    訴訟代理人  古清華律師
    上  訴  人  臺北市立聯合醫院
    法定代理人  丙○○
    訴訟代理人  張家琦律師
    複代理人    曾酩文律師
                林鳳秋律師
                庚○○
    上  訴  人  乙○○
    訴訟代理人  林詮勝律師
    複代理人    王雅婷律師
    被上訴人    甲○○
                己○○
    共      同
    訴訟代理人  吳慶隆律師
上列當事人間請求損害賠償事件，上訴人等對中華民國98年4 月
10日臺灣臺北地方法院96年度醫字第2號第一審判決均提起上訴
，本院於99年6月8日言詞辯論終結，判決如下：
    主      文
上訴均駁回。
第二審訴訟費用由上訴人臺北市立聯合醫院、乙○○連帶負擔百
分之八十三，上訴人戊○○負擔百分之十，餘由上訴人丁○○○
負擔。
    事實及理由
一、本件上訴人戊○○、丁○○○起訴主張：
  (一)上訴人之子許俊輝於民國95年6月5日下午1時50分許，因右
    足傷口至對造上訴人台北市立聯合醫院（下稱聯合醫院）中
    興院區急診部就診，由醫師即被上訴人甲○○診治，其明知
    檢驗結果許俊輝之白血球數高於正常值甚多，竟輕忽疾病嚴
    重性與急迫治療必要性，未會診感染科專業醫師給予適當投
    藥或立即感染控制。
  (二)嗣由整形外科主治醫師即對造上訴人乙○○接手診察，僅簡
    略告知家屬並無大礙，需進行局部治療即可。且乙○○於95
    年6月7日為許俊輝進行足部「筋膜切開手術」之前，並未詳
    盡告知當時許俊輝之足部病情，更未告知手術必要性、手術
    內容及可能引發之併發症等重要資訊，即獨斷施行上開手術
    ，致許俊輝白血球數目驟然暴增。又許俊輝之細菌培養結果
    已證實為MRSA（抗藥性金黃葡萄球菌），但乙○○竟未給予
    廣效性抗生素用藥，致許俊輝於95年6月8日晚間8時30分出
    現低血壓、呼吸喘、心跳過快等敗血症徵兆，而乙○○及值
    班醫師即被上訴人己○○均未到場對許俊輝進行必要診治。
  (三)許俊輝於95年6月9日凌晨0時30分許向護理人員求救，血壓
    僅有95/57/mmHg，但己○○竟未親至病房救治。同日上午6
    時30分許，許俊輝病情持續惡化，生命垂危、血壓下降、臉
    色發白，瀕臨休克邊緣。同日上午7時30分許，許俊輝喪失
    意識，發生休克，始由看護工通知己○○及護理人員到場急
    救，延至同日上午10時10分因敗血性休克不治死亡。
  (四)上訴人戊○○因此受有損害即醫療喪葬費用新臺幣（下同）
    50萬5,027 元、扶養費90萬8,460元及非財產上損害300萬元
    ，丁○○○受有扶養費165萬1,307元、非財產上損害300萬
    元。爰依侵權行為、債務不履行法律關係，求為命聯合醫院
    、乙○○、甲○○、己○○連帶給付戊○○441萬3,487元、
    丁○○○465萬1,307元本息等語（惟原審僅判命聯合醫院、
    乙○○應連帶給付戊○○201萬6,423元本息、丁○○○214
    萬149元之本息，而駁回戊○○、丁○○○其餘之訴。兩造
    對其敗訴部分均聲明不服，提起上訴）。並上訴聲明：(一)原
    判決不利於戊○○、丁○○○部分廢棄。(二)聯合醫院、乙○
    ○、甲○○、己○○應再連帶給付戊○○53萬9,027元、丁
    ○○○30萬元，及均自95年12月7日起至清償日止，按年息
    5%計算之利息。(三)甲○○、己○○應就原審所命台北市立聯
    合醫院、乙○○應連帶給付上訴人戊○○201萬6,423元及丁
    ○○○214萬0,149元，合計為上訴人戊○○255萬5,450 元
    及丁○○○244萬149元，與台北市立聯合醫院、乙○○連帶
    給付上訴人戊○○、丁○○○，及均加計自95年12月7日起
    至清償日止，按年息5%計算之利息。(四)願供擔保，請准宣告
    假執行。並答辯聲明：聯合醫院、乙○○之上訴駁回。
二、上訴人聯合醫院、乙○○、被上訴人甲○○、己○○則以下
    列之詞置辯：
  (一)甲○○即急診醫師部分：
    伊初步看診後即安排許俊輝進行血液檢查及細菌培養等生化
    檢驗，並會同外科醫師看診，因許俊輝發炎指數異常升高，
    初步判定應為革蘭式陽性菌感染，給予Prostaphyllin藥物
    治療，建議許俊輝住院，相關處置並無任何疏失。許俊輝之
    死亡結果與急診部之醫療行為間並無因果關係。至於對造上
    訴人戊○○、吳玲貞僅舉證證明購買塔位及牌位，其餘請求
    皆未提出任何發票或收據。又許俊輝對戊○○、吳玲貞所應
    負擔之扶養義務應各為1/3。且本件慰撫金額顯屬過高等語
    ，資為抗辯。答辯聲明：(一)戊○○、吳玲貞之上訴駁回。(二)
    若受不利之判決，願供擔保，請准宣告免為假執行。
  (二)乙○○即主治醫師部分：
  1.伊將許俊輝之患部切開引流、換藥、將傷口細菌及血液送交
    培養檢驗，並向對造上訴人戊○○、吳玲貞及許俊輝解釋病
    因，建議住院投予抗生素治療，俟腫脹消退及患部壞死範圍
    確定，再予手術治療。伊為許俊輝進行手術前，已善盡告知
    義務，並得許俊輝同意，且手術後病情也明顯改善。系爭手
    術對許俊輝係屬必要且有益，與許俊輝因敗血症死亡無關。
  2.且伊從未接獲告知有關許俊輝之細菌培養報告，無法預見許
    俊輝感染MRSA，無從先行投用萬古黴素等非第一線之用藥。
    縱細菌培養報告已於95年6月8日下午1時43分證實為MRSA ，
    亦不應以聯合醫院之通報疏失，據以認定為伊之過失。而感
    染MRSA之病患死亡率甚高，本件許俊輝病情惡化過快，縱使
    伊於95年6月8日下午4時巡房時開始使用萬古黴素治療，亦
    無法降低許俊輝之死亡可能。況不論血液細菌培養前後使用
    強效抗生素治療，均不影響病人之死亡率，故其處置與許俊
    輝嗣因敗血性休克死亡之結果間，亦不具相當因果關係。
  3.另戊○○、吳玲貞主張喪葬費用部分並無單據為憑，且包括
    毛巾、拜藥懺、紙紮、紅包、訃文郵資及代書費等項目及撫
    養費部分，應予扣除，又其請求慰撫金額亦屬過高等語，資
    為抗辯。並上訴聲明：(一)原判決不利於乙○○部分廢棄。(二)
    上開廢棄部分，戊○○、吳玲貞於第一審之訴及假執行之聲
    請均駁回。並答辯聲明：(一)戊○○、吳玲貞之上訴駁回。(二)
    如受不利之判決，願供擔保，請准宣告免為假執行。
  (三)己○○即值班醫師部分：
    伊於95年6月9日凌晨0時30分首次接獲護理人員通知，經檢
    查結果，認為係術後常見脫水狀況，加上血壓偏低，兩側呼
    吸音正常，生命徵象穩定，乃給予輸液及氧氣面罩供養治療
    。當日上午6時30分許，伊親自為許俊輝抽取動脈血液，繼
    而給予氣管內管插管，並由右鎖骨下靜脈置入中央靜脈導管
    ，施以藥物急救、體外按摩，並無疏失。又伊僅係當天病房
    之值班醫師，並非整形外科醫師，亦非許俊輝之主治醫師，
    又非住院醫師，更非乙○○醫師指導之醫師，故伊並無義務
    使用醫院之資訊平台查詢許俊輝之細菌檢驗報告，亦無從更
    改許俊輝用藥及治療方針，自無過失可言。至於對造上訴人
    戊○○、吳玲貞僅證明購買塔位及供奉牌位，並未就其餘殯
    葬費用之支出為證明。而許俊輝對戊○○、吳玲貞所應負擔
    之扶養義務應各為1/3。且本件慰撫金額顯屬過高等語，資
    為抗辯。答辯聲明：(一)戊○○、吳玲貞之上訴駁回。(二)如受
    不利之判決，願供擔保，請准宣告免為假執行。
  (四)聯合醫院部分：
    急診醫師甲○○執行職務並無疏失，已善盡注意義務。主治
    醫師乙○○對許俊輝之用藥有助於病情，且縱使乙○○改用
    萬古黴素 (Vancomycin)，亦無法減少許俊輝之死亡發生率
    。而值班醫師己○○於95年6月9日上午7時30分前，並無法
    預見許俊輝有敗血性休克之症狀，且其所為處置亦符合醫療
    常規。本件許俊輝之死亡結果，與上述醫師之醫療行為間，
    並無因果關係。此外95年間醫療實務上並無病歷即時通報制
    度，縱使至98年間，我國亦無任何醫療院所建立細菌培養報
    告之即時通報機制。又對造上訴人戊○○、丁○○○就其醫
    療喪葬費用及扶養費計算之依據有誤，且本件慰撫金之請求
    金額係顯屬過高等語，資為抗辯。惟原審為其部分敗訴之判
    決，聯合醫院為此提起上訴並聲明：(一)原判決不利於聯合醫
    院部分廢棄。(二)戊○○、吳玲貞於第一審之訴及假執行之聲
    請均駁回。並答辯聲明：(一)戊○○、吳玲貞之上訴駁回。(二)
    若受不利之判決，願供擔保，請准宣告免為假執行。
三、兩造不爭執之事項：
  (一)上訴人戊○○、丁○○○為病患許俊輝之父母，許俊輝於95
    年6月5日下午1時50分因右足傷口3天未癒合且有發燒症狀，
    至上訴人聯合醫院中興院區急診部，由被上訴人甲○○診治
    ，於下午2時10分安排許俊輝進行血液檢查、細菌培養等生
    化檢驗。許俊輝於下午2時15分之EKG顯示心率134/分，BUN
    ＝102mg/ dL，Creatinine（Cr）=3.9mg/dl，白血球數WBC
    ＝39,350/u L，繼而給予Prostaphyllin藥物治療。嗣於下
    午2時50分通知整形外科醫師即上訴人乙○○會診，建議住
    院，同日下午4時離開急診部住院，乙○○為主治醫師。
  (二)許俊輝住院後，上訴人乙○○給予許俊輝使用抗生素
    U-SaVe-A （Cephradine）1gm治療。
  (三)上訴人乙○○於95年6月7日下午4時15分至4時50分為許俊輝
    施行足部筋膜切開手術。手術前，乙○○有進行右腳X光檢
    查、傷口換藥及會診骨科醫師
  (四)依聯合醫院95年6月8日下午1時43分列印之許俊輝細菌培養
    結果所示為「抗藥性之金黃色葡萄球菌MRSA」。
  (五)上訴人乙○○於95年6月8日下午4時巡房時，許俊輝主訴疼
    痛改善，已由3-4分之程度，改善為2-3分，經理學檢查，血
    壓為138/82毫米汞柱、體溫攝氏36.3度、脈搏每分鐘90下、
    呼吸每分鐘20下。
  (六)許俊輝於95年6月8日晚間8時30分向護理人員反應不舒服，
    出現呼吸喘、血壓驟降至99/50mmHg、心跳每分鐘125次。
  (七)根據95年6月9日凌晨0時30分之護理紀錄與凌晨1時值班醫師
    即上訴人己○○醫師之病歷紀錄，許俊輝臉色及手腳蒼白，
    有冒冷汗、呼吸喘等症狀。經己○○給予氧氣面罩供氧治療
    及囑咐護理人員繼續監控生命跡象。
  (八)95年6月9日凌晨4時許俊輝血壓回升至110/60mmHg，護理紀
    錄並未記錄心跳脈搏，但呼吸偏快28/分，依據護理記錄及
    病歷記載當時有預備為許俊輝抽血檢驗完全血球計數及進行
    生化、電解質分析。護理人員查詢許俊輝急診部抽血血液培
    養方知所感染為「抗藥性之金黃色葡萄球菌MRSA」，待告知
    主治醫師。主治醫師至此仍不知許俊輝感染為MRSA。
  (九)95年6月9日上午6時30分，許俊輝冒冷汗、全身不舒服，因結
    膜較白，予以備血，血壓僅有100/60mmHg，護士范嘉玲召喚
    值班醫師己○○診治，並為許俊輝抽取動脈血液。
  (十)95年6月9日上午7時30分許俊輝喪失意識，經被上訴人己○
    ○到場急救，給予氣管內管插管，並經右鎖骨下靜脈至入中
    央靜脈導管。約5分鐘後許俊輝意識不清，心電圖顯示心跳
    停止，開始心肺復甦術，前10分鐘周邊血壓偵測顯示周邊血
    氧飽和度有改善，血壓迅速下降，實施體外按摩。同日上午
    8點35分許俊輝失去意識，無血壓、無脈搏，血氧飽和度下
    降至85%，抽血檢查顯示白血球飆高至110,000，血鉀值飆高
    至7.4，轉入加護病房，持續心肺復甦術，於同日上午10 時
    10分因敗血性休克不治死亡。
四、兩造爭執要點為：(一)被上訴人甲○○於急診過程有無過失？
    (二)上訴人乙○○實施清創手術有無必要？有無善盡告知義務
    ？應否注意許俊輝之感染狀況？有無採取立即必要處置？其
    不作為與許俊輝死亡結果間有無相當因果關係？(三)被上訴人
    己○○值班時，有無注意許俊輝有無發生敗血症並採取必要
    處置？與許俊輝死亡結果間有無相當因果關係？(四)上訴人聯
    合醫院檢驗人員未建立細菌培養報告即時通報機制，有無疏
    失？(五)上訴人戊○○、丁○○○得否請求聯合醫院、乙○○
    、己○○、甲○○連帶賠償？茲就兩造爭點及本院得心證理
    由分述如下：
  (一)被上訴人甲○○即急診醫師部分：
  1.經查本件病患許俊輝於95年6月5日下午1時50分許至上訴人
    聯合醫院中興院區急診後住院，嗣於95年6月9日上午10時10
    分因壞死性筋膜炎引發敗血性休克導致呼吸衰竭死亡，有急
    診病歷、死亡證明書影本在卷可稽（見原審調解卷第36頁）
    ，固為兩造所不爭執。則急診醫師即被上訴人甲○○所為之
    醫療行為有無過失，應取決於甲○○基於醫療常規是否應負
    有一定之行為義務而不作為。而急診與一般門診不同，急診
    者應立即給予病患緊急適當之處理，以拯救其生命、縮其病
    程，保留其肢體或維持其功能；門診者則係針對病患之病因
    進行詳細檢查並加以確認後，採取適當之醫療措施予以診治
    。故二者對於病患之醫療行為之處置重點並不相同，前者係
    以穩定病患之生命徵象為優先，而後者則係以查明病患之病
    因為首要。從而甲○○就本件急診醫療行為所負有之注意義
    務，除須衡量當時之具體情形外，尚須斟酌緊急醫療行為之
    特殊性，合先敘明。
  2.而許俊輝於95年6月5日下午1時50分到院急診，甲○○先以
    理學檢查發現許俊輝手足多處有痛風石，右足背第一腳遮骨
    遠端關節膿瘍、紅腫潰爛，於20分鐘後即下午2時10分即安
    排許俊輝進行血液檢查，並就許俊輝之傷口膿液採集檢體進
    行革蘭氏染色檢查及作細菌培養，而依抽血檢查結果，白血
    球數值為39350/uL，心跳每分鐘100次，有白血球偏高、發
    炎指數上升，腎功能較差、血紅素下降等症狀，因此判斷為
    罹患嚴重型蜂窩性組織炎及潰瘍，且為革蘭氏陽性菌感染，
    並認為菌種首選即為抗藥性金黃色葡萄球菌，而於50分鐘後
    即下午3時直接給予抗生素用藥Prostaphlin（含有
    Oxacillin成分）。又而甲○○亦於2時50分會診整形外科醫
    師即上訴人乙○○，且建議許俊輝住院，許俊輝嗣於4時離
    開急診部並住院等情，有急診醫囑單、急診護理評估表、急
    診病歷及血液檢驗報告影本在卷可稽（見原審調解卷第20至
    22、69至70頁、原審卷一第43至46、52頁），亦為兩造所不
    爭執。則以許俊輝在急診部停留時間總計約2小時觀察，甲
    ○○已進行初步診斷並區分其所需之治療方式，所為之處置
    合乎醫療常規，當時亦完成整形外科之照會，由外科接手後
    續治療，應認為已盡其注意義務，有財團法人長庚紀念醫院
    （林口）分院（下稱長庚醫院）97年11月18日函附鑑定報告
    可按（見原審卷二第89頁）。
  3.按感染抗藥性金黃色葡萄球菌，一般使用萬古黴素治療，但
    因萬古黴素無法以口服方式吸收，必須以靜脈注射方式用藥
    等原因，故傳統上係用作最後一線藥物，以治療所有抗生素
    均無效的嚴重感染，有醫學參考資料可證（見原審卷一第
    120 至121頁）。又臺灣地區醫療院所對於社區型足部開放
    性傷口之第一線首選抗生素，為Oxacillin或第一代
    cephalosporin，如U-Save-A。而甲○○於急診時所使用之
    抗生素Oxacillin，其抗菌範圍涵蓋部分革蘭氏陽性菌，尤
    其是皮膚傷口感染常見的金黃色葡萄球菌；但有一小部分的
    金黃色葡萄球菌對Oxacillin已經有抗藥性，就是所謂的抗
    藥性金黃色葡萄球菌。而甲○○於急診時，無法僅憑革蘭氏
    染色結果或憑會診感染科之動作，即可得知許俊輝之感染菌
    種對於抗生素之敏感性或抗藥性，有長庚醫院上開鑑定報告
    可按（見原審卷二第88至89頁）。至於所謂第一線用藥，則
    係在細菌培養結果不明前之首要選擇用藥，並為兩造所不爭
    執。從而甲○○於急診時既已初步診斷許俊輝係感染抗藥性
    金黃色葡萄球菌，並立即給予第一線抗生素用藥，同時採集
    檢體進行細菌培養，且事後細菌培養結果確為抗藥性金黃色
    葡萄球菌，有檢驗報告影本為證（見原審卷二第125頁）。
    則據此足證甲○○之診斷正確，所為處置合乎目前急診醫療
    水準，並無過失。上訴人戊○○、丁○○○主張：甲○○未
    及時給予有效抗生素進行治療，顯有過失云云，即不足採。
  4.次按壞死性筋膜炎乃屬嚴重型蜂窩性組織炎之一，其與一般
    蜂窩性組織炎之差別，在於細菌侵犯的深度，是否已達筋肉
    筋膜，為兩造所不爭執。而甲○○辯稱其於急診時，雖已判
    斷許俊輝罹患嚴重型蜂窩性組織炎，但尚無從僅依許俊輝於
    急診當時之外觀，即得以確認發炎部分是否深及筋膜而為壞
    死性筋膜炎，因此緊急照會外科醫師開刀做手術探查、清創
    、引流等進一步處置，並建議許俊輝住院治療等語。則據此
    足證甲○○已認定許俊輝之病症嚴重且急迫，有必要施以進
    一步治療，否則無須建議許俊輝住院，衡情應認為甲○○已
    為必要之急診醫療行為。
  5.上訴人戊○○、丁○○○雖又主張：甲○○明知許俊輝為足
    部傷口感染並有敗血症，卻未會診感染專科醫師，亦未給予
    足夠抗生素劑量，造成敗血症惡化為嚴重敗血症，顯有過失
    云云。經查壞死性筋膜炎為皮膚、深層軟組織及筋膜之感染
    ，幾乎都會發生敗血症；且依本件病患許俊輝95年6月5日下
    午2時15分於急診部檢驗結果，加上有感染病灶（右腳傷口
    感染）之條件下，符合敗血症之定義，固有長庚醫院上開鑑
    定報告可證（見原審卷二第84、87頁）。而甲○○固然未會
    診感染科專科醫師，惟本件治療重點不在於會診感染科醫師
    ，而在於依細菌培養報告改變抗生素之使用，給予適當輸液
    治療，甚至使用呼吸器與升壓強心劑；另細菌室知道病患為
    MRSA感染時有無通知主治醫師之機制，亦影響其治療時效，
    有長庚醫院上開鑑定報告可稽（見原審卷二第87頁）。從而
    甲○○身為急診醫師，既已就許俊輝之感染問題進行處理，
    且在細菌培養結果不明之情形下，已直接先給予第一線抗生
    素藥物，並照會整形外科醫師即上訴人乙○○，由乙○○負
    責住院後續治療，則依照當時急診醫療水準，甲○○已為必
    要之處置，尚不得以其未通知感染科醫師會診，即據以認定
    其有過失。
  6.從而上訴人戊○○、丁○○○本於侵權行為之法律關係，請
    求甲○○賠償損害，應屬無據。戊○○、丁○○○此部分上
    訴為無理由，應予駁回。
  (二)上訴人乙○○即整型外科醫師部分：
  1.乙○○實施清創手術有無必要？有無善盡告知義務？
  (1)按對於壞死性筋膜炎或化膿性傷口感染進行清創手術為必要
    之處置，可降低敗血症之嚴重度，倘不進行清創手術，僅投
    予抗生素，該病灶極可能無法治癒，甚至惡化，有長庚醫院
    上開鑑定報告可參（見原審卷二第87頁）。經查上訴人乙○
    ○於接手治療後，將許俊輝之患部切開引流、換藥，診斷為
    壞死性筋膜炎，旋擬定治療計畫，給予點滴注射與靜脈投予
    抗生素、換藥，俟腫脹消退及患部壞死範圍確定後，於95
    年6月7日下午4時15分至4時50分為許俊輝施行足部筋膜切開
    手術，清除堆積膿瘡及壞死組織，有住院病歷、手術紀錄影
    本在卷可按（見原審卷一第33至40頁）。又許俊輝術後於95
    年6月8日下午4時主訴：「疼痛比住院前不痛（改善2-3成）
    」，且依病歷所示，其症狀大大改善右足中度腫脹，蜂窩組
    織炎也變小，較不疼痛，有病歷影本可稽（見原審卷一第34
    頁反面、第37頁反面），足見施行系爭手術對許俊輝確有助
    益。故上訴人戊○○、丁○○○主張：乙○○在許俊輝白血
    球數值居高不下、已有敗血症之情況下，貿然進行足部手術
    ，使原本的局部感染擴大造成惡化云云，並不足採。故乙○
    ○實施系爭手術，並無過失。
  (2)上訴人戊○○、丁○○○又主張：乙○○明知許俊輝已有敗
    血症，卻未向許俊輝及家屬說明當時病情、病況、病名、建
    議治療方案、以及其他替代醫療方式，即貿然施行手術云云
    。乙○○則否認之，辯稱於手術前已善盡告知義務等語。經
    查：
  許俊輝確實已簽署手術同意書、麻醉說明書、同意書、麻醉
    前評估表，有該等文件影本為證（見原審調解卷第29、76至
    79頁）。且手術同意書業已載明：「醫師已向我解釋，並且
    我已經瞭解施行這個手術的必要性、步驟、風險、成功率之
    相關資訊……醫師已向我解釋，並且我已經瞭解選擇其他治
    療方式之風險」。且依手術前後護理交班紀錄所示，護士吳
    雅婷曾於95年6月6日下午3時協助完成手術志願書、麻醉志
    願書，有該等文書影本為憑（見原審調解卷第75頁）。
  而證人即資深護理師黃柏璋亦於原審到庭證稱：伊陪同乙○
    ○到急診部向許俊輝解釋病情，因為腳部有蠻多的壞死組織
    ，因此需要開刀處理，否則傷口無法復原，會有繼續壞死現
    象；有跟許俊輝說如果願意開刀處理，就要住院治療，並向
    他說明住院後續處理，讓他自己考慮是否住院開刀；如果不
    開刀，就只能用藥物治療，基本上藥物治療復原的機率比較
    低；他考慮後同意住院接受手術治療右足背傷口，伊與乙○
    ○有去病房向他解釋手術方式及治療方針等語，有言詞辯論
    筆錄可按（見原審卷一第148至150頁）。
  又證人即麻醉醫師林若絜亦於原審到庭證稱：「我對每個病
    人都會進行麻醉前訪談，所以才會在麻醉同意書及麻醉說明
    上簽名，之後才會進手術室開刀，我對於許俊輝病患也都有
    做這些事，許俊輝也有在麻醉同意書及麻醉說明書上簽名」
    等語，亦有言詞辯論筆錄可稽（見原審卷一第155至156頁）
    ，則據此足證許俊輝確有事先同意乙○○施行系爭手術。是
    戊○○等主張乙○○未善盡說明義務云云，即屬無據。從而
    乙○○既已善盡說明義務，且許俊輝及家屬本於自主決定而
    為同意，則乙○○實施系爭手術自當阻卻違法。
  2.乙○○應否注意許俊輝之感染狀況？有無立即採取必要處置
    ？
  (1)按敗血症是指因病原菌感染生物體後，侵入體內血液循環所
    引起全身性發炎反應症候群，甚至繼續惡化為嚴重性敗血症
    （合併器官衰竭）、敗血性休克。而嚴重敗血症之定義為敗
    血症患者呈現低血壓或低組織灌流合併至少一個器官衰竭（
    可為急性呼吸衰竭、急性腎衰竭、代謝性酸血症或意識改變
    ）。至於是否有嚴重敗血症，則必須參考病患先前之BUN、
    Cr 等數值方能判定。又敗血症病患經緊急輸液後仍出現低
    血壓及組織灌流不足現象時，即為敗血性休克。故其為疾病
    演變過程中的一種狀態，必須有此狀態出現時方能診斷。至
    於壞死性筋膜炎為皮膚、深層軟組織及筋膜之感染，幾乎都
    會發生敗血症，因發生敗血症而休克死亡的機率根據不同的
    統計報告約介於14-34%。若有以下狀況者，死亡率將倍增，
    包括白血球數目>30,000/uL、血清Cr>2.0mg/dL、梭狀芽孢
    桿菌感染、住院時有心臟疾病，有長庚醫院上開鑑定報告可
    稽（見原審卷二第84、87頁）。
  (2)又依行政院衛生署94年的死亡原因統計報告所示，敗血症佔
    國人主要死因的第12 位。而醫學臨床上可診斷為敗血症之
    情形為：體溫大於38度或小於36度，心跳速率大於每分鐘90
    下、呼吸速率大於每分鐘20下，或血中二氧化碳濃度小於
    32mmHg，白血球數目大於12,000或小於4,000，以上四項有
    兩項者再加上感染問題者，即為敗血症。對於有嚴重敗血症
    的患者，醫學上應給予適合的抗微生物藥劑，同時也必需立
    即移除外來感染源。至於敗血症的病原菌，則必須由血液或
    其他感染病灶檢體進行細菌培養以確定其診斷。而敗血症之
    處置，應在最初六小時立刻開始復甦急救，盡快轉入加護病
    房，並在發現嚴重敗血症與敗血性休克後一小時內盡快使用
    抗生素。因為嚴重敗血症病人之抗生素治療不容出錯，故所
    選用的抗生素範圍應廣到足以對抗可能的病原。如果一開始
    不能使用適當抗生素，病人死亡率將升高，有相關醫學文獻
    影本可稽（見本院卷一第197、240、247、249、253頁）。
  (3)就敗血症之預見可能性部分：
  經查本件病患許俊輝於95年6月5日下午2時15分在急診部當
    時之EKG顯示心率134/分，BUN＝102mg/ dL，Creatinine（
    Cr）=3.9mg/dl，白血球數WBC＝39,350/u L，有檢驗報告單
    影本可證（見原審卷一第140頁）。其中血清尿素氮(BUN)值
    為102mg/d L，遠高於正常值8-20mg/dL；而肌肝酸(Cr)值為
    3.9mg/dL，亦高於正常值0.6-1.5mg/dL，足證許俊輝之腎臟
    功能甚差。且乙○○亦自陳：許俊輝之腎功能長期不全，有
    原審答辯(四)狀可按（見原審卷一第139頁）。而是否有嚴重
    敗血症，必須參考病患先前之BUN、Cr等數值判定，業有上
    開長庚醫院鑑定報告可按（見原審卷二第84頁）。則據此足
    證許俊輝之腎臟功能不佳，已屬於發生敗血症之高危險群。
  另依上開檢驗結果白血球數值為39,350/uL，而正常值為4,
    000-10,800/uL ，則在白血球>12,000及心跳>90/分（病患
    心跳100/分）加上有感染病灶（右腳傷口感染）之條件下，
    符合敗血症之定義，有長庚醫院上開鑑定報告可稽（見原審
    卷二第84頁）。又乙○○於95年6月7日下午5時20分實施手
    術時，業已發現右足背第1、2、3、4蹠骨伸張肌腱及骨膜壞
    死性筋膜炎，有病歷影本及中文譯文可稽（見原審卷一第34
    頁、第37頁反面）。從而乙○○接手治療後，既知許俊輝之
    腎功能不佳，且知許俊輝罹患壞死性筋膜炎，則衡情即得預
    見許俊輝可能罹患敗血症，而嚴重敗血症病人之死亡率極高
    ，故乙○○即有義務積極防免此一嚴重且易造成死亡之狀況
    發生。
  (4)就死亡結果迴避可能性部分：
  按壞死性筋膜炎為皮膚、深層軟組織及筋膜之感染，而感染
    症之治療重點，在於能針對感染細菌使用有效之抗生素，已
    如前述。又本件病患許俊輝於急診時，即經被上訴人甲○○
    判斷為罹患嚴重型蜂窩性組織炎及潰瘍，而直接給予抗生素
    用藥，復採集檢體進行細菌培養，同時會診並告知上訴人乙
    ○○，許俊輝屬於免疫功能不佳之高危險群；而許俊輝嗣後
    旋即住院並接受上訴人乙○○施行清創手術，乙○○復自陳
    實施該手術之目的，在於控制感染之惡化，為乙○○所自陳
    ，有原審民事答辯(一)、(二)狀可證（見原審調解卷第66頁、原
    審卷一第9頁）。但乙○○所使用之抗生素U-SAVE-A，對於
    敗血症之MRSA感染效果不彰，從而乙○○之治療方針，即應
    在於依細菌培養報告改變抗生素之使用，給予適當輸液治療
    ，甚至使用呼吸器與升壓強心劑，有長庚醫院上開鑑定報告
    可稽（見原審卷二第87頁）。因此乙○○在客觀上有迴避許
    俊輝死亡結果之可能性，亦即儘早注意細菌培養結果，進而
    據以改用最適當之抗生素，並能隨時注意許俊輝之病情變化
    ，能於病情惡化時加強施予對抗敗血症之適當治療措施（例
    如轉送加護病房、給予提高血壓或其他強心藥物等）。故乙
    ○○即負有持續追蹤許俊輝之細菌培養結果，並據以施用適
    當療效抗生素之治療義務。
  而乙○○固然知悉上開細菌培養報告之重要性，且亦確實於
    手術前即95年6月6日下午3時50分，即已醫囑「根據細菌培
    養結果會診感染科」，有病歷影本及中文譯文可稽（見原審
    卷一第33頁反面、第37頁）。又許俊輝之檢體細菌，經上訴
    人聯合醫院中興院區送交仁愛院區檢驗中心培養結果，係抗
    藥性金黃色葡萄球菌種，業已於95年6月8日下午1時43分傳
    輸中興院區，有檢驗報告影本為證（見原審卷二第125頁）
    。則許俊輝既已有敗血症之MRSA感染，但因聯合醫院中興院
    區通知臨床醫師之機制失靈，致乙○○遲至95年6月8日下午
    4時巡房查詢時仍查無該項檢驗報告，而仍醫囑「追蹤急診
    血液培養結果」，亦有病歷影本及中文譯文可按（見原審卷
    一第34頁反面、第38頁）。惟乙○○身為主治醫師，應有義
    務積極向檢驗單位持續追蹤細菌培養報告，以確認治療方針
    是否正確，進而決定是否修正治療政策，例如在下班之前主
    動以電話連絡檢驗單位，應可立即得知檢驗檢果，以便儘早
    開始治療，拯救許俊輝之生命。從而乙○○即不應消極等待
    護理人員將細菌培養報告黏貼於病歷上，復未積極向護理人
    員確認是否持續追蹤、確認檢驗結果，衡情顯然違反治療病
    患之義務而有過失。
  3.上開不作為與許俊輝死亡結果間有無相當因果關係？
  (1)按造成抗藥性細菌患者死亡率較高的主要原因，在於延遲使
    用適當抗生素，至於感染抗藥性金黃色葡萄球菌本身並不會
    提高病患死亡率，亦有醫學文獻「感染抗藥性細菌患者的死
    亡率是否比較高？」（台灣醫院感染管制學會出版，感染控
    制雜誌第15卷第6期）影本可稽（見本院卷一第263至266 頁
    ）。且現今醫學上已知如具有感染抗藥性金黃色葡萄球菌危
    險因子的病患，應提早給予萬古黴素，可降低死亡率，復有
    英文醫學文獻影本可按（Journal of Hospital Infection,
    37, 39-46, 1997；Crit Care Med 2003 Vol.31 no. 2，見
    本院卷一第274至281頁）。
  (2)經查本件病患許俊輝於95年6月9日上午10時10分因敗血性休
    克不治死亡，其死亡原因主要為疾病嚴重所致，包括壞死性
    筋膜炎合併白血球數目>30,000、Cr>2.0mg/dL，死亡率本來
    就很高，當然未及時使用適當之抗生素將加重其病情，有上
    開長庚醫院鑑定報告可證（見原審卷二第88頁），則據此足
    證許俊輝確實係因乙○○未改用適當抗生素而死亡。故乙○
    ○如積極確認細菌培養結果報告，進而判斷是否改用萬古黴
    素，則許俊輝應不致於死；但因乙○○未及時確認檢驗報告
    ，亦未據以改用萬古黴素，則與許俊輝之死亡結果間即有相
    當因果關係。此外雖然相關醫學文獻不能證明使用萬古黴素
    即能確保病患百分之百不會死亡（詳如下述），但就許俊輝
    之個案而言，既然確實係因乙○○未改用適當抗生素而死亡
    ，因此即已足以證明本件相當因果關係之存在。
  (3)而上訴人聯合醫院與乙○○雖均辯稱：依據「英國抗菌治療
    學會期刊」（JAC）於2006年1月27日刊登台大醫院方啟泰醫
    師等人之研究結果所示，在MRSA相關死亡的病人中無論是48
    小時前，或48小時後作血液培養，使用抗生素，在統計學上
    並沒有差異，因此對於病人有MRSA菌血症早期使用糖縮氨酸
    （包含萬古黴素）抗生素治療可以減少死亡率的假設並不成
    立。從而不論有無適當使用抗生素，其致死率都極高，亦即
    死亡結果與有無正確用藥間，並無相當因果關係云云，並先
    後二次提出該英文文獻影本及中文譯文節本為證（見本院卷
    一第170至179頁、本院卷二第72至78頁）。經查：
  該英文文獻共8頁，除其中第515頁外，其餘影印文字均十分
    清晰可辨；但該第515頁關鍵部分（即本院卷一第176頁、卷
    二第76頁），則有明顯大篇幅黑影遮蔽，以致於影印文字不
    清晰而無法辨識，且聯合醫院與乙○○均未提出該頁之中文
    譯文，以致於本院無從得知其真實內容。嗣經本院依職權查
    得該第515頁英文文獻完整清晰版本（見本院卷二第212頁）
    ，發現依該文所示，作者亦自陳其研究結果雖不能證明使用
    萬古黴素治療可以減少死亡率，但亦不能證明縱然使用亦無
    法減少死亡率；因為其研究樣本數可能還太少，因此尚不得
    作為不使用萬古黴素之理由。故據此足見聯合醫院與乙○○
    所提出之該項實證醫學文獻並不具有可信性，自不得據以證
    明如乙○○及時使用萬古黴素，許俊輝仍會致死。
  況且過去臨床統計數字，僅得以作為評量未來一般狀況下應
    採取何種醫療措施之參考，但不得適用於已發生死亡結果之
    具體個案作為認定因果關係不存在之依據。具體個案因果關
    係之認定，仍應根據現實發生事件歷程加以評價。從而乙○
    ○既未證明「縱使改用萬古黴素，但許俊輝仍將因其他原因
    死亡」，則據此足證乙○○未及時確認檢驗報告，進而未據
    以改用萬古黴素，與許俊輝之死亡結果間，確實有相當因果
    關係，自應負過失侵權行為損害賠償責任。是乙○○所辯，
    均不足採。
  (三)被上訴人己○○即值班醫師部分：
  1.經查許俊輝於95年6月8日晚間8時30分向護理人員表示不舒
    服，有呼吸喘、血壓降至99/50mmHg、心跳每分鐘125次等徵
    狀，可能為敗血性休克之前兆，惟己○○有給予氧氣治療並
    囑咐護理人員繼續監控生命跡象，有護理紀錄單影本足稽（
    見原審調解卷第33頁）。又許俊輝於翌日凌晨0時30分臉色
    及手腳蒼白、冒冷汗、呼吸喘等症狀，可能有敗血症及組織
    灌流不足之現象，己○○已給予大量生理食鹽水快速輸液治
    療，並囑咐檢測血糖以排除低血糖之可能性，將床頭搖平以
    增加腦部血流量，持續監控生命跡象，視許俊輝呼吸狀況，
    必要時增加氧氣濃度（將氧氣鼻管改為氧氣面罩）。嗣於凌
    晨4時許俊輝之血壓回升至110/ 60mmHg，呼吸偏快28/分，
    護理人員預備抽血檢驗完全血球計數及進行生化、電解值分
    析。迨同日上午6時30分，許俊輝呼吸喘30/分，心跳過快，
    己○○持續給予原氧氣及輸液治療，並抽血檢驗完全血球計
    數及進行生化、電解質分析等情，亦有護理紀錄及病歷影本
    可證（見原審調解卷第33至35頁、原審卷一第68至69、92至
    93頁）。則據此足證己○○已為必要之處置。
  2.惟許俊輝最終死因確認為敗血性休克引發呼吸衰竭，有死亡
    證明書可按（見原審調解卷第36頁）。而許俊輝罹患壞死性
    筋膜炎，為兩造所不爭執，其死因主要為疾病嚴重所致，包
    括壞死性筋膜炎合併白血球數目大於3萬、Cr大於2.0mg/dL
    ，死亡率本來就很高，未及時使用適當之抗生素將加重其病
    情，亦有上開長庚醫院鑑定報告可按（見原審卷二第87頁）
    。是許俊輝致死主因，在於上訴人乙○○未及時確認細菌檢
    驗報告，亦未據以改用適當之抗生素所致。至於被上訴人己
    ○○值班當時，對許俊輝提升氧氣治療及增加輸液、檢測病
    患動脈血等措施，無非係供乙○○判斷病情，並不能因此延
    緩或治癒許俊輝，故己○○之急救處置與許俊輝死亡結果，
    即無相當因果關係，自無庸負過失侵權行為損害賠償責任。
  (四)上訴人聯合醫院檢驗人員就未建立及時通報細菌培養報告之
    機制有無過失？
  1.經查上訴人聯合醫院之資訊系統，可分為病歷資訊系統(HIS
    ）與檢驗資訊系統（LIS），檢驗報告結果可由檢驗資訊系
    統直接上傳至病歷資訊系統，或不經由檢驗資訊系統而直接
    在病歷資訊系統下輸入報告結果，因此該二種系統就檢驗報
    告結果之登錄時間會有落差，為兩造所不爭執。而本件病患
    許俊輝之檢體細菌，經上訴人聯合醫院中興院區送交仁愛院
    區檢驗中心培養結果係抗藥性金黃色葡萄球菌種，已於95年
    6 月8日下午1時43分傳輸中興院區，有檢驗報告影本為證（
    見原審卷二第125頁）。但聯合醫院中興院區檢驗師即訴外
    人陳美麗於95年6月8日下午5時39分58秒始登載臨床病理細
    菌培養檢驗報告，亦有該報告影本為憑（見本院卷一第58頁
    ）。且本件護理人員遲至95年6月9日凌晨4時，始查知許俊
    輝感染抗藥性金黃色葡萄球菌，復為兩造所不爭執。
  2.按敗血症之MRSA感染，應在最初六小時立刻開始復甦急救，
    盡快轉入加護病房，並在發現嚴重敗血症與敗血性休克後一
    小時內盡快使用抗生素，已如前述。且檢驗室知道病患為
    MRSA 感染時有無通知臨床醫師之機制，將影響臨床醫師採
    取治療之時效，亦有長庚醫院上開鑑定報告可證。從而聯合
    醫院檢驗人員當然應建立檢驗室細菌培養報告即時通報之機
    制，否則無從儘速開始治療病患以挽救生命。但聯合醫院檢
    驗人員並未建立該項通報機制，以致於本件護理人員竟遲至
    14小時後始查知系爭細菌培養報告，則據此足證聯合醫院檢
    驗人員顯有過失。
  3.至於聯合醫院雖辯稱：我國醫療實務於95年間並無病歷即時
    通報制度，縱使至98年亦無任何醫療院所有細菌培養報告之
    即時通報機制，故本件事發當時實無法期待聯合醫院建立即
    時通報細菌培養報告之機制云云。然本件僅涉及院區內部檢
    驗人員就細菌培養報告之即時通報機制，尚與所謂「病歷互
    通」制度不同，故聯合醫院此部分所辯，並不足採。
  (五)上訴人戊○○、丁○○○得否請求聯合醫院與乙○○、己○
    ○、甲○○連帶賠償？
  1.按因故意或過失，不法侵害他人之權利者，負損害賠償責任
    ；受僱人因執行職務，不法侵害他人之權利者，由僱用人與
    行為人連帶負損害賠償責任，民法第184條第1項前段、第
    188條第1項前段分別定有明文。而上訴人乙○○因過失致許
    俊輝於死，且上訴人聯合醫院檢驗人員就未建立及時通報細
    菌培養報告之機制亦有過失，均如前述，同為致許俊輝於死
    之原因，即行為（不作為）關連共同，應成立共同侵權行為
    （最高法院66年度台上字第2115號判例意旨參照）。而上訴
    人聯合醫院為乙○○與相關檢驗人員之僱用人，即應與乙○
    ○及該等檢驗人員連帶負損害賠償責任。是上訴人此部分主
    張，即屬有據。
  2.次按不法侵害他人致死者，對於支出殯葬費之人，亦應負損
    害賠償責任，民法第192條第1項定有明文。經查上訴人戊○
    ○主張其為許俊輝支出殯葬費用50萬5,027元云云，固有支
    出明細表一紙為憑，惟僅就其中26萬6,000元部分提出統一
    發票及收據影本為證（見原審調解卷第39、45至46頁），但
    並未舉證證明其餘費用如毛巾、拜藥懺、紙扎、紅包、訃文
    郵資、代書費等項目之實際支出，且上訴人聯合醫院、被上
    訴人甲○○、己○○就戊○○該部分請求亦否認之。則本院
    審酌戊○○實際支出之費用，且斟酌台北縣市殯葬習俗與許
    俊輝之身分、地位及生前經濟狀況，認為戊○○得請求賠償
    之必要喪葬費用為26萬6,000元，至於其餘請求未經證明業
    已支出，且衡情亦非必要費用。
  3.又被害人對於第三人負有法定扶養義務者，加害人對於該第
    三人亦應負損害賠償責任；扶養義務有數人時，直系血親卑
    親屬為第一順序扶養義務人；夫妻互負扶養之義務，其負扶
    養義務之順序與直系血親親屬同，民法第192條第2項、第
    1115條第1項第1款、第1116條第3項分別定有明文。經查：
  (1)經查上訴人戊○○、丁○○○為許俊輝之父母，居住於台北
    縣，各為30年11月16日生、32年2月10日生，有戶口名簿影
    本可稽（見原審調解卷第19頁）。而許俊輝於95年6月9日死
    亡，則戊○○、丁○○○各為65歲、63歲。又依行政院主計
    處公布之2004年平均餘命表所示（見原審調解卷第47頁），
    男女各為73.5歲、79.7歲，則戊○○、丁○○○尚有餘命分
    別為8.5年、16.7年。
  (2)而依行政院主計處編印之95年度臺灣地區家庭收支調查報告
    所示（見原審卷二第158頁），台北縣平均每人每月消費支
    出為1萬9,001元，則每年消費支出為22萬8,012元。而戊○
    ○、丁○○○彼此互負扶養義務，此外尚有一女許嘉紋，有
    戶口名簿影本可按（見原審調解卷第19頁），是許俊輝本應
    負擔戊○○、丁○○○之扶養義務各為三分之一。則以第一
    年不扣除中間利息之霍夫曼計算式計算，戊○○得請求之扶
    養費為54萬9,622元（計算式：[228,012×6.00000000+
    228,012×0.5×(7.0000000000.00000000) ]×1/3＝
    549,622），丁○○○得請求之扶養費為94萬149元（計算式
    ：[228,012×11.0000000+ 228,012×0.7×（12.00000000
    00.0000000）]×1/3＝940,149，元以下均四捨五入）。
  4.醫療費用部分：
    上訴人戊○○申請死亡證明、診斷證明所支付之證明書費
    210 元、75元、516元，合計801元，業經提出醫療費用收據
    為證（見原審調解卷第42至44頁），經核為戊○○主張權利
    所必要，應予准許。至於病患許俊輝與聯合醫院訂立醫療契
    約，而上訴人戊○○因此為許俊輝清償各項醫療費用、急診
    費用、住院健保額外支出等債務，為聯合醫院依系爭醫療契
    約所應取得之報酬，並非戊○○因聯合醫院之受僱人侵權行
    為所受損害，自不得請求賠償。
  5.慰撫金部分：
    按不法侵害他人致死者，被害人之父、母、子、女及配偶，
    雖非財產上之損害，亦得請求賠償相當之金額，民法第194
    條定有明文。經查本件被害人許俊輝係58年5月24日生，上
    訴人戊○○、丁○○○為許俊輝之父母，因乙○○及聯合醫
    院檢驗人員之過失行為，致戊○○、丁○○○老年喪子，精
    神上自受有極大之痛苦，是戊○○、丁○○○請求聯合醫院
    與乙○○給付慰撫金，自屬有據。爰審酌乙○○為聯合醫院
    主治醫師，聯合醫院則為國家行政機關，以及兩造身分、地
    位、資力等一切情狀，認戊○○、丁○○○各得請求聯合醫
    院與乙○○給付慰撫金，以120萬元為適當。
  6.從而上訴人戊○○、丁○○○所得請求聯合醫院與乙○○連
    帶給付之金額各為戊○○201萬6,423元（計算式：266,000+
    549,622+801+1,200,000＝2,016,423）、丁○○○214萬149
    元（計算式：940,149+1,200,000＝2,140,149）。
五、綜上所述，上訴人戊○○、丁○○○各請求上訴人聯合醫院
    與乙○○連帶給付201萬6,423元、214萬149元本息，為有理
    由，應予准許。逾此部分之請求，為無理由。上開不應准許
    部分，戊○○、丁○○○上訴意旨請求增加部分給付，並非
    正當，應駁回其上訴。原審判命上訴人聯合醫院與乙○○給
    付，並依據兩造聲請為准免假執行之宣告，核無違誤。上訴
    人聯合醫院與乙○○就此部分指摘原判決不當，求予廢棄，
    為無理由，應駁回其上訴。
六、因本件事證已臻明確，兩造其餘主張、陳述及所提之證據，
    經本院審酌後認與判決結果不生影響，爰不逐一論列，併此
    敘明。
七、據上論結，本件上訴均為無理由。依民事訴訟法第449條第1
    項、第78條、第85條第1項但書、第85條第2項，判決如主文
    。
中    華    民    國    99    年    6    月    29     日
                    民事第七庭
                        審判長法  官 鄭三源
                              法  官 魏麗娟
                              法  官 邱  琦
正本係照原本作成。
如不服本判決，應於收受送達後20日內向本院提出上訴書狀，其
未表明上訴理由者，應於提出上訴後20日內向本院補提理由書狀
（均須按他造當事人之人數附繕本）上訴時應提出委任律師或具
有律師資格之人之委任狀；委任有律師資格者，另應附具律師資
格證書及釋明委任人與受任人有民事訴訟法第466條之1第1項但
書或第2項（詳附註）所定關係之釋明文書影本。如委任律師提
起上訴者，應一併繳納上訴審裁判費。
中    華    民    國    99    年    7     月    1     日
                              書記官 廖艷莉
附註：
民事訴訟法第466條之1（第1項、第2項）：
對於第二審判決上訴，上訴人應委任律師為訴訟代理人。但上訴
人或其他法定代理人具有律師資格者，不在此限。
上訴人之配偶、三親等內之血親、二親等內之姻親，或上訴人為
法人、中央或地方機關時，其所屬專任人員具有律師資格並經法
院認為適當者，亦得為第三審訴訟代理人。

司法院資訊處製作；財團法人民間司法改革基金會備份。
